臺灣高等法院臺南分院刑事裁定
110年度毒抗字第932號
抗  告  人  
即  被  告  甲○○




上列抗告人因聲請強制戒治案件，不服臺灣嘉義地方法院中華民
國110年11月18日裁定(110年度毒聲字第489號)，提起抗告，本
院裁定如下：
    主  文
抗告駁回。
    理  由
一、本件抗告意旨略以：抗告人即被告甲○○（下稱抗告人）不服
    原審裁定，抗告理由如下：㈠抗告人因違反毒品危害防制條
    例，現於台南看守所附設勒戒處所勒戒，勒戒後卻因評估標
    準（勒戒所）內之心理醫生及社工簡單之三言兩語的晤談，
    即認定抗告人有再犯之虞，而使抗告人遭受聲請戒治認定強
    制戒治處分。㈡按民國109年1月15日修正公布，同年7月15日
    施行毒品危害防制條例第20條第3項之規定，犯第10條之罪
    於觀察勒戒或強制勒戒完畢後三年內後再犯第10條之罪者，
    適用本條例前兩項之規定。所謂三年後再犯，只要本次再犯
    行（不論修正施行前或後），距最後一次觀察強制勒戒所執
    行完畢而釋放已逾三年者即該當之。不可因期間有無再犯第
    10條之罪經起訴、判決或執行而受影響。㈢因毒品危害防制
    條例修正及最高法院刑事大法庭109年11月18日109年度台上
    大字第3826號裁定變更裁定適用觀察勒戒處遇對象標準及頻
    率，為此法務部與衛生福利部及專家學業者，已研議修正「
    有無繼續施用毒品傾向」評估標準就評分項目，前科紀錄等
    等…有所調整，並於110年3月26日生效，以此敘明。㈣又因抗
    告人在外經營殯葬禮儀及建築防水，有一份穩定工作，若因
    裁定強制戒治，這段時間介於6至8個月，會造成抗告人的家
    庭頓失經濟依靠，況且抗告人還要扶養雙親，父親今年已77
    歲、母親76歲了，家裡的負擔及責任便全都在抗告人太太身
    上，況且一個女人也無法承擔所有的壓力及責任。㈤提出疑
    義：⒈就前科上限分數為10分，但我的前科總分為25分。⒉抗
    告人入所後，母親共前來訪視二次，為何又得5分。⒊前科紀
    錄之毒品反應及臨床評估（海洛因、安非他命）重覆加分。
    爰依刑事訴訟法第403條第1項規定提出抗告之聲請，請將原
    裁定撤銷為更合法律之裁定云云。
二、按觀察、勒戒後，檢察官或少年法院（地方法院少年法庭）
    依據勒戒處所之陳報，認受觀察、勒戒人無繼續施用毒品傾
    向者，應即釋放，並為不起訴之處分或不付審理之裁定；認
    受觀察、勒戒人有繼續施用毒品傾向者，檢察官應聲請法院
    裁定或由少年法院（地方法院少年法庭）裁定令入戒治處所
    強制戒治，其期間為6個月以上，至無繼續強制戒治之必要
    為止，但最長不得逾1年，毒品危害防制條例第20條第2項定
    有明文。且關於有無繼續施用毒品傾向之評估標準，法務部
    因應修法後之實務狀況，已於110年3月26日以法矯字第1100
    6001760號函修正頒布「有無繼續施用毒品傾向評估標準紀
    錄表」、「有無繼續施用毒品傾向評估標準評分說明手冊」
    （下稱「修訂後之評估標準」），係以前科紀錄與行為表現
    、臨床評估、社會穩定度三項合併計算分數，每一大項皆有
    靜態因子與動態因子。先以靜態因子分數評分，靜態因子分
    數總分在60分（含）以上為「有繼續施用毒品傾向」；60分
    以下，與動態因子分數相加，如果總分在60分（含）以上，
    為「有繼續施用毒品傾向」，且與修正前之評估標準最大不
    同在於就前科紀錄部分設有配分上限。而被告有無「繼續施
    用毒品傾向」，係依具體個案之臨床實務及相關事證等情綜
    合判定，有其相當之專業依據及標準，且涉及專門醫學，又
    衡酌強制戒治之目的，係為協助施用毒品者戒斷毒品之心癮
    及身癮所為之一種保安處分類型，該評估標準係將與判斷有
    無繼續施用傾向之相關因素加以列舉及量化，適用於每一位
    受觀察、勒戒處分之人，具一致性、普遍性、客觀性，以利
    執法者判定受勒戒人有無繼續施用毒品傾向，倘其評估由形
    式上觀察，無擅斷或濫權等明顯不當之情事，法院宜予尊重
    。
三、查抗告人因施用第二級毒品案件，經原審法院於110年2月8
    日以110年度毒聲字第74號裁定送勒戒處所執行觀察、勒戒
    後，於110年9月28日令入法務部矯正署臺南看守所附設勒戒
    處所觀察、勒戒後，經該勒戒處所依據法務部修訂後之評估
    標準評定結果為：前科紀錄與行為表現37分、臨床評估30分
    、社會穩定度5分，上開分數中靜態因子所得分數合計為62
    分、動態因子合計為10分，靜態因子及動態因子兩者相加後
    總分為72分，而經該所於110年11月4日出具評定認有繼續施
    用毒品之傾向之「有無繼續施用毒品傾向證明書」，此有原
    審110年度毒聲字第74號刑事裁定、臺灣高等法院被告前案
    紀錄表、法務部矯正署臺南看守所110年11月10日南所衛字
    第11000108320號函暨所附之「有無繼續施用毒品傾向證明
    書」、「有無繼續施用毒品傾向評估標準紀錄表」各1份在
    卷足憑（見臺灣嘉義地方檢察署110年度毒偵字第830號卷）
    。依上開有無繼續施用毒品傾向評估標準紀錄表之記載，抗
    告人在前科紀錄與行為表現方面評分37分（靜態因子35分：
    ①毒品犯罪相關司法紀錄12筆〈5分/筆、上限10分〉10分②首次
    毒品犯罪年齡21-30歲5分③其他犯罪相關紀錄9筆〈2分/筆、
    上限10分〉10分④入所時尿液毒品檢驗多種毒品反應10分；動
    態因子2分：持續於所內抽菸2分），在臨床評估方面評分30
    分（靜態因子22分：物質使用行為①有多重毒品濫用10分②合
    法物質濫用菸計2分〈每種2分、上限6分〉③使用方式無注射使
    用0分④使用年限超過1年10分；動態因子8分：①疑似精神疾
    病共病（含反社會人格）5分〈上限10分〉②臨床綜合評估〈含
    病識感、動機、態度、就醫意願〉為輕度3分〈上限7分〉），
    在社會穩定度方面得分5分（靜態因子5分：工作：全職工作
    0分、家庭5分〈上限5分〉：①家人藥物濫用5分②入所後家人無
    訪視5分），靜態因子得分合計62分，動態因子得分合計10
    分，靜態因子與動態因子總分合計72分；而依前述法務部與
    衛生署共同修正之「有無繼續施用毒品傾向評分標準評分說
    明手冊」所定判定原則，得分在60分以上者，即可判定為有
    繼續施用毒品傾向。茲抗告人之得分為72分，已逾60分，故
    而判定有繼續施用毒品傾向。上開判定結果係依主管機關訂
    頒之評估基準進行，在客觀上並無逾越裁量標準，且有無繼
    續施用毒品傾向尚須參考抗告人之「前科紀錄與行為表現」
    、「社會穩定度」等評分項目，「臨床評估」之評分評估須
    審酌抗告人之物質使用行為、合法物質濫用、使用方式、使
    用年數、精神疾病共病（含反社會人格）及臨床綜合評估（
    含病識感、動機、態度、就醫意願），且再經綜合判斷而定
    。上揭評估除詳列各項靜態因子、動態因子之細目外，並有
    各細目之配分、計算及上限，並非評估之心理醫生所得主觀
    擅斷，是該紀錄表乃勒戒處所相關專業知識經驗人士在抗告
    人觀察勒戒期間，依其本職學識綜合上開各節評估，具有科
    學驗證而得出抗告人有繼續施用毒品傾向之結論，自得憑以
    判斷抗告人有無繼續施用毒品傾向之證明。又勒戒處所之組
    織、人員之資格及執行觀察、勒戒相關程序，暨判斷施用毒
    品者，有無繼續施用毒品傾向，均有相關法令嚴格規範，非
    可恣意而為。則法務部矯正署臺南看守所附設勒戒處所判定
    抗告人有繼續施用毒品之傾向，顯非無據。抗告人空泛所指
    上述評估係「心理醫生及社工簡單之三言兩語的晤談，即認
    定抗告人有再犯之虞」、並質疑其前科總分為25分、毒品反
    應及臨床評估重複加分云云，洵非可採。又抗告人雖稱其家
    人有訪視2次，然此項關於社會穩定度動態因子之評分，家
    庭部分除有家人訪視有無為斷外，尚有斟酌「家人藥物濫用
    （5分）」情況，且上限為5分，抗告人業經評估其家人有藥
    物濫用之情，則評估紀錄計為5分即為上限，並無損及抗告
    人之權益，況抗告人所稱其母曾於110年11月15日訪視已為
    本件評估作成日期（110年11月4日）之後，亦非合於本件評
    估之裁量依據。
四、再按毒品危害防制條例所規定之觀察、勒戒或強制戒治處分
    ，其立法意旨在幫助施用毒品者戒除毒癮，該處分之性質非
    為懲戒行為人，而係針對行為人將來之危險所為預防、矯治
    措施之保安處分，以達教化與治療之目的，可謂刑罰之補充
    制度，雖強制戒治等保安處分，兼具有自由刑之性質，然卻
    有刑罰不可替代之教化治療作用。且強制戒治既屬用以矯治
    、預防行為人反社會性格，而具社會保安功能之保安處分，
    當無因行為人之個人或家庭因素而免予執行之理。至抗告人
    主張其有穩定工作、且有高齡雙親需其照顧，若其強制戒治
    家庭頓失經濟依靠、其配偶也無法承擔所有的壓力及責任等
    情，然家庭因素及身體狀況，並非消減評估有無繼續施用毒
    品傾向標準紀錄表證明力之事證，亦非法院應否命抗告人強
    制戒治之法定裁量事項，與抗告人是否應送強制戒治無涉。
    是抗告人以其家庭因素執為抗告理由，並無可採。
五、綜上所述，原審因而依檢察官之聲請，適用毒品危害防制條
    例第20條第2 項後段之規定，裁定令入戒治處所施以強制戒
    治，其期間為6 個月以上，至無繼續強制戒治之必要為止，
    但最長不得逾1 年，經本院審閱相關案卷後，核其認事用法
    並無不合，亦無違經驗、論理法則。抗告意旨以上開理由提
    起本件抗告，指摘原裁定不當，依前所述，非有理由，其抗
    告應予駁回。
據上論斷，應依刑事訴訟法第412 條，裁定如主文。
中　　華　　民　　國　　110 　年　　12　　月　　2 　　日
                  刑事第二庭    審判長法  官  陳珍如
                                      法  官  陳弘能
                                      法  官  黃裕堯
以上正本證明與原本無異。
不得再抗告。
　　　　　　　　　　　　　　　　　　　書記官  蔡孟芬
中　　華　　民　　國　　110 　年　　12　　月　　2 　　日